【裁判字號】    96,上,227
【裁判日期】    970213
【裁判案由】    給付價金
【裁判全文】
臺灣高等法院臺中分院民事判決           96年度上字第227號
上  訴  人    辰○○
              丁○○
              申○○
              乙○○
              卯○○
              壬○○
              未○○
              庚○○
              己○○
              午○○○○○○
              丑○○
              巳○○
              子○○
              癸○○
              丙○○
              戊○○即吳印之承受訴訟人
共      同
訴訟代理人    劉建成律師
複  代理人    寅○○
複  代理人    甲○○
被上訴人      南投縣水里鄉公所
法定代理人    辛○○
訴訟代理人    蘇俊維律師
上列當事人間因請求給付價金事件，上訴人對於中華民國96年7
月9日台灣南投地方法院95年度訴字第329號第一審判決提起上訴
，本院於97年1月30日言詞辯論終結，判決如下：
    主  文
上訴駁回。
第二審訴訟費用由上訴人負擔。
    事  實  及  理  由
一、按我國關於行政訴訟與民事訴訟之審判，依現行法律之規定
    ，係採二元訴訟制度，分由不同性質之法院審理。關於因公
    法關係所生之爭議，由行政法院審判，因私法關係所生之爭
    執，則由普通法院審判。行政機關代表國庫出售或出租公有
    財產，並非行使公權力對外發生法律上效果之單方行政行為
    ，即非行政處分，而屬私法上契約行為，當事人若對之爭執
    ，自應循民事訴訟程序解決（司法院大法官會議解釋釋字第
    466號參照）。又公法契約 (或稱行政契約)與私法契約之區
    別，應就契約主體 (當事人）之法律地位、契約之目的、內
    容及訂立契約所依據之法規性質等因素綜合判斷（最高法院
    94年台上字第12號判決參照）。查本件被上訴人係依兩造所
    訂立之契約為請求，契約標的係「工程配合款返還」及「所
    有權移轉」，乃以發生私法上之法律效果為目的，其性質係
    被上訴人為扶助農民之行政目的，所採行之私經濟措施，無
    若何權力服從之關係存在，系爭契約為私法契約，並非行使
    公權力對外發生法律上效果之單方行政行為，自非行政處分
    ，而屬私法上契約行為，上訴人抗辯本件籌編說明補助款（
    工程配合款）之撥給，係屬行政上給付之性質，則工程配合
    款實際上並無從以私契約之方式返還（即比例變更）。系爭
    契約應為公法上之契約，被上訴人應提起行政給付訴訟而非
    民事訴訟，其起訴即應以無審判權駁回云云，要非可採。
二、被上訴人於原審起訴主張：被上訴人依據行政院農業委員會
    台灣省政府農林廳於民國（下同）80年元月頒定「81年度農
    地利用綜合規劃執行計畫籌編說明」，而據該說明第12項「
    農業產銷班編列原則」第4點規定：「上述運銷設施以補助
    農民團體，共同經營班作為共同營運設施為原則。共同經營
    班需為運作良好之舊班，並由班共同出資做為配合款，有共
    同作業、運銷事實並經該班會決議切結者為限，補助比例除
    共同產銷班出資購地捐贈執行機關，得由計畫全額補助建築
    外，其補助比例不得超過興建經費之50%」。於81年間興建
    系爭水里鄉新郡安產品集貨包裝廠暨展售中心農民研習中心
    （下稱系爭建物），系爭建物坐落於系爭南投縣水里鄉○○
    段第16-16地號土地（下稱系爭土地）。系爭土地係由上訴
    人丁○○、辰○○、卯○○、未○○、癸○○、申○○、庚
    ○○、己○○、壬○○、丑○○及訴外人郭張文妹、林文彬
    等12人共同於80年間出資新台幣（下同）2,790,000元向訴
    外人郭華松所買受，再由郭華松與被上訴人訂定贈與契約，
    將上開土地贈與被上訴人。82年3月間，系爭建物竣工啟用
    ，並交由水里鄉區共同產銷班成立之「水里鄉新郡
    安農特產展售中心管理委員會」即上訴人等所籌組之組織無
    償使用，後因訴外人郭華松撤銷贈與，未將系爭土地移轉予
    被上訴人，致生系爭建物使用權期限及用地產權未決紛爭。
    嗣於84年6月間，水里鄉鄉民代表大會以第14屆第3次定期大
    會決議：以上級機關及班隊協商結果，擬依農業發展條例第
    21條及現行農地利用綜合規劃實施計劃之規定，追繳建築物
    工程配合款50%之工程款，使產權清楚單純化，工程配合款
    經繳交後，其產權歸屬班隊。84年10月間，上訴人等系爭產
    銷班成員，即就前揭鄉代會決議有關系爭建物產權歸屬問題
    ，開會並決議以繳交50%工程款之方式解決產權歸屬，上開
    鄉代會決議，並經南投縣政府於85年8月31日以八五投府計
    管字第123320號函文，同意鄉代會前揭決議，且令被上訴人
    應將繳回之工程款繳還省庫。兩造嗣於87年11月5日簽訂「
    水里鄉新郡安產品集貨包裝廠暨展售中心農民研習中心建築
    物工程配合款返還及所有權移轉契約」（下稱系爭契約），
    其中約定：上訴人等應自契約生效後10日（即87年11月15日
    ）起每隔3個月，依約繳交價金，若上訴人逾期未繳、經債
    權人限期催告仍未於期限內繳交，上訴人全體應就所有應繳
    交金額，負連帶給付之責任，為前揭契約第1、2、4條所明
    定。殊料上訴人等繳交第四期價金後，其餘四期款項共新台
    幣（以下同）3,960,000元，因921地震緣故，經被上訴人同
    意自91年1月起復繳，惟上訴人屆期迄今，未依約按期繳納
    。為此依兩造契約關係，求為判命上訴人連帶給付3,
    960,000 元，及自91年1月1日起至清償日止，按年利率2.3%
    計算之利息暨願供擔保以宣告假執行之判決。原審判決上訴
    人應連帶如數給付，上訴人提起上訴，被上訴人答辯聲明：
    上訴駁回。
三、上訴人則以：
  (一)本件上訴人有無依被上訴人之請求給付款項之義務，純粹是
    系爭契約之判斷問題，並非依「81年度農地利用綜合規劃執
    行計劃籌編說明」之規定。而本件系爭建物既係依農地利用
    綜合規劃說明之規定，申請各級政府機關准予「全額補助興
    建」，自無可能僅再依兩造之「協商」，改適用該農地利用
    綜合規劃說明有關「半數補助興建」之規定，本件被上訴人
    之請求依據為系爭契約之私法上約定甚明。若依被上訴人前
    揭主張，上訴人有無給付義務，係源自於上述農地利用綜合
    規劃說明「半數補助興建」之規定，則本件所請求者，即為
    公法上之給付，並非民法上之給付，本件即應以無審判權為
    由駁回。
  (二)就契約性質言：系爭契約第5條第2項後段明定：「就甲、乙
    雙方配合款返還及所有權之移轉，準用買賣之規定。」，足
    見兩造間之系爭契約，已依雙方之約定準用買賣之規定，故
    被上訴人請求給付之金額無論其性質為何，其與上訴人依系
    爭契約第1條後段請求被上訴人協助上訴人辦理系爭建物及
    系爭土地辦理所有權移轉登記取得產權之權利。再者，兩造
    系爭契約條款文字皆使用「價款」，而被上訴人申請支付命
    令也使用「價款」文字，故可知兩造系爭契約約定上訴人繳
    交「價款」係為取得系爭建物及土地所有權之對價，另被上
    訴人84年1月20日（84）里鄉農字第478號函說明（六）記載
    ：「本案屢經協調無功，地方紛爭頻繁，正引上級重視，本
    所正研議以買斷、賣斷方式辦理，以杜絕地方爭議」，可見
    被上訴人為解決系爭土地及系爭建物使用權紛爭，早與有上
    訴人進行買賣系爭不動產之構想，故系爭契約性質為買賣契
    約。
  (三)就契約效力言：依系爭契約既屬買賣，則民法有關雙務契約
    之規定，亦應適用於本件。然系爭建物現無建照、使用執照
    ，未為保存登記，並無從移轉產權，故系爭契約有關移轉系
    爭建物之約定，為不能之給付，依民法第246條第1項之規定
    ，該契約為無效。而系爭土地為耕地，於80年間訴外人郭華
    松簽訂贈與契約時，及於87年間上訴人等人簽訂系爭契約時
    ，依89年修正前土地法第30條規定，及92年修正前農業發展
    條例第30條規定，其承受人以能自耕者為限，除繼承以外，
    並不得移轉為共有，且每宗耕地除符合上述修正前農業發展
    條例第30條但書規定之情形以外，不得分割。而系爭土地於
    簽訂上述贈與契約及系爭契約時，為第三人郭華松名下南投
    縣水里鄉○○段第16-16地號中之660平方公尺，故上述贈與
    契約及系爭契約有關移轉系爭土地所有權之約定，已違反上
    述89年修正前土地法第30條規定及92年修正前農業發展條例
    第30條規定，顯屬給付不能，依民法第246條第1項前段規定
    ，均為無效。被上訴人顯然亦無從履行系爭契約第1條後段
    約定所負「應協助乙方所有權移轉登記事宜」之給付。故系
    爭契約第1條後段被上訴人應協助上訴人移轉登記系爭建物
    及系爭土地所有權之給付均為不能之給付，依前揭民法第24
    6條第1項前段規定，系爭契約為無效。被上訴人亦無從依該
    無效之契約請求上訴人給付。又系爭建物雖可認為由被上訴
    人以上級各機關及被上訴人共同補助經費所興建，而由被上
    訴人原始取得其所有權，惟依民法第758條規定，若被上訴
    人欲依系爭契約第一條約定，使上訴人取得系爭所有權並協
    助上訴人辦理所有權移轉登記，非經被上訴人補申請取得建
    照、使用執照並辦理保存登記後，再移轉登記所有權予上訴
    人後，無法達成，故被上訴人主張系爭建物之產權經上級機
    關核准後可移轉予上訴人云云，顯然未核民法第758條取得
    不動產物權取得之要件，是為法律上之不能給付，契約為無
    效。
  (四)上訴人得主張不安抗辯：按民法第265條之規定，於他方有
    難為對待給付之虞而與財產之減少無關者，亦可類推適用。
    退步言之，縱認系爭契約為有效，惟類推適用上述民法第26
    5條之規定，於被上訴人證明其擔保得依法登記系爭建物及
    系爭土地產權予上訴人以前，上訴人等人仍得拒絕價金之給
    付。被上訴人雖提出「農業主管機關同意農業用地變更使用
    審查作業要點」第6點之規定，主張系爭土地得變更使用，
    並無被上訴人無法履行系爭契約上所載「應協助乙方所有權
    移轉登記事宜」之情云云。惟被上訴人所提上述審查作業要
    點明定申請變更使用之要件須符合：(一)經辦竣農地重劃之農
    業用地；(二)不影響農地重劃區完整性及農業生產環境之原則
    下；(三)符合該點所列各款情形之一者；(四)依該點第五、六款
    使用土地必須符合下列情形之一者為限：1.申請變更用地所
    在地之鄉（鎮、市、區）已辦竣農地重劃之農牧用地面積達
    該鄉（鎮、市、區）非都市土地農牧用地面積百分之八十以
    上；2.屬於農地重劃條例第22條第2項規定各款之土地；3.
    政府機關興辦提供公眾使用之既有公共建設經目的事業主管
    機關認定確有擴大事業使用必要之毗連土地。查系爭土地並
    非辦竣農地重劃之用地，顯然不符合上述第(一)項之要件，且
    被上訴人亦未證明系爭土地符合上述第(二)至(四)項之其餘要件
    ，其遽引上述要點之規定主張系爭土地得變更使用移轉登記
    云云，並非可採。再系爭土地之贈與契約，因被上訴人違反
    贈與契約第2條之約定，已由贈與人依該贈與契約第3條之約
    定聲明撤銷贈與，該贈與契約已溯及失效，被上訴人更無從
    依該贈與契約取得系爭土地所有權，被上訴人既未舉證其已
    取得系爭土地之所有權，亦未舉證其得以使上訴人取得系爭
    土地之所有權，則其自無從履行系爭契約之主要義務，上訴
    人主張類推適用不安抗辯權之規定，拒絕給付被上訴人起訴
    之配合款（價金），自屬合法。
  (五)上訴人得主張抵銷：又系爭建物於88年921地震時嚴重毀損
    致不堪使用，上訴人依921重建補助規定，以上訴人等人所
    籌組之水里青梅生產合作社申請補助重建，由農委會中部辦
    公室補助2,740,000元，上訴人等人自行籌措2,490,000元，
    共計5,230,000元之經費，以水里青梅生產合作社之名義重
    建系爭建物。故若鈞院認為系爭建物屬被上訴人所有，且系
    爭契約並非無效，則水里青梅生產合作社已共支付5,230,00
    0元重建系爭建物，依民法第811條附合之規定，由被上訴人
    取得裝修材料（含工資）之所有權，水里青梅生產合作社因
    而喪失裝修材料（含工資）之所有權，得依民法第816條之
    規定，依關於不當得利之規定，請求被上訴人支付償金。而
    水里青梅生產合作社同意將不當得利返還請求權讓予上訴人
    等，由上訴人等向被上訴人主張預備抵銷之抗辯，經抵銷後
    ，被上訴人請求上訴人給付之債權亦已消滅。另被上訴人主
    張之管理辦法，係由被上訴人自行訂定，並非兩造成立之管
    理約定，且該管理辦法所謂「管理委員會」與上訴人等核心
    班員並不相同，上訴人之合作社並非管理委員會，且管理辦
    法實際上並未實際實施，是管理辦法係被上訴人與管理委員
    會間關係，自無拘束上訴人等之效力，亦無拘束訴外人水里
    青梅生產合作社效力。又管理辦法所謂廠房維護，係為一般
    維護，與系爭建物因九二一地震嚴重毀損，上訴人因而對建
    物結構體重大修繕支出，自非相符，是被上訴人之請求仍屬
    無理由等語置辯。
  (六)上訴聲明：1.原判決廢棄。2.上開廢棄部份，請求判決駁回
    被上訴人之訴。3.第一、二審訴訟費用由被上訴人負擔。
四、兩造不爭執事項：
  (一)行政院農業委員會台灣省政府農林廳於民國（下同）80年元
    月頒定「81年度農地利用綜合規劃執行計畫籌編說明」（下
    稱「籌編說明」），而據該說明第12項「農業產銷班編列原
    則」第4點規定：「上述運銷設施以補助農民團體，共同經
    營班作為共同營運設施為原則。共同經營班需為運作良好之
    舊班，並由班共同出資做為配合款，有共同作業、運銷事實
    並經該班會決議切結者為限，補助比例除共同產銷班出資購
    地捐贈執行機關，得由計畫全額補助建築外，其補助比例不
    得超過興建經費之50%」
  (二)系爭建物係上訴人丁○○等人於80年間，向南投縣政府申請
    ，於系爭水里鄉○○段第16-16地號山坡地保育區農牧用地
    使用興建系爭農產品集貨包裝場，經南投縣政府以（80）投
    府農水字第60197號函准，而於81年間由被上訴人執行興建
    ，上開函文說明欄二載明『本案農業設施為政府核准補助興
    建，應提供從事農業生產之（水里鄉區上安、新山、
    郡坑青梅產銷班…等五班）農民共同使用，不得作為私人經
    營或私人使用，並為避免將來地上建物使用糾紛，宜由建物
    歸屬人（水里鄉公所）與土地所有權人訂定使用合約』。
  (三)被上訴人於80年11月間，與前揭系爭建物所座落土地即水里
    鄉○○段第16-16地號（下稱「系爭土地」）土地所有權人
    郭華松訂定贈與契約，約定由郭華松將興建系爭建物所需土
    地贈與被上訴人外，於契約第二條、第四條並約定建物歸被
    上訴人所有，且應協助被上訴人取得土地所有權。
  (四)系爭建物興建完成後，交由上訴人所屬產銷班使用，郭華松
    未依前揭贈與契約辦理移轉，系爭建物未辦理保存登記。84
    年6月間，水里鄉鄉民代表大會以第十四屆第三次定期大會
    決議，經與上級機關及班隊協商結果，擬依農業發展條例第
    21條及現行農地利用綜合規劃實施計劃之規定，追繳建築物
    工程配合款50%之工程款，使產權清楚單純化，上訴人將工
    程配合款經繳交後，產權歸屬上訴人，84年10月間，上訴人
    等系爭產銷班成員，就前揭鄉代會決議有關系爭建物產權歸
    屬問題，開會並決議以繳交50%工程款之方式解決產權歸屬
    ，上開鄉代會決議，並經南投縣政府於85年8月31日以八五
    投府計管字第123320號函文，同意鄉代會前揭決議，且令被
    上訴人應將繳回之工程款繳還省庫。
  (五)兩造於87年11月5日簽定系爭『水里鄉新郡安農產品集貨包
    裝場暨展售中心農民研習中心建築物工程配合款返還及所有
    權移轉契約書』。
  (六)上訴人已依前揭契約書約定，自87年11月16日至88年8月16
    日止，已繳交3,973,064元。
  (七)系爭建物目前所有權歸屬為被上訴人所有。
五、本院得心證理由：
  (一)本件系爭契約性質是否為買賣契約？
    上訴人抗辯：依兩造於87年11月5日簽訂「水里鄉新郡安農
    產品集貨包裝場暨展售中心農民研習中心建築物工程配合款
    返還及所有權移轉契約」（下稱「系爭契約」）所載：「就
    甲、乙雙方配合款返還及所有權移轉準用買賣之規定」，且
    系爭契約文字使用「價款」二字，可知是為建物所有權對價
    之買賣契約性質；甚且被上訴人於84年1月20日（84）里鄉
    農字第478號函說明（六）記載：「本案屢經協調無功，地
    方紛爭頻繁，正引上級重視，本所正研議以買斷、賣斷方式
    辦理，以杜地方爭議」，故為被上訴人未解決系爭土地、系
    爭建物使用權紛爭，而有與上訴人進行買賣契約之構想，是
    系爭契約性質應為買賣契約，上訴人繳交價款為取得不動產
    之對價等語。惟查：
  1.按解釋意思表示，應探求當事人之真意，不得拘泥於所用之
    辭句，是解釋私人之契約應通觀全文，並斟酌立約當時之情
    形，以期不失立約人之真意，民法第98條，最高法院18年上
    字第1727號判例可稽。本件系爭契約於緣由載明「水里鄉公
    所（以下簡稱甲方）依據水里鄉鄉民代表大會以第十四屆第
    三次、第五次定期大會決議及南投縣政府於85年8月31日以
    八五投府計管字第123320號函轉台灣省政府經濟建設委員會
    85.8.27經營字第5302號函，茲就水里鄉新郡安農產品集貨
    包裝場暨展售中心、農民研習中心建築物工程配合款返還及
    所有權移轉事宜，與新郡安各產銷班核心班員等十七人（以
    下稱乙方）」，可知本件契約簽訂之目的為落實水里鄉民代
    表會上開決議，則上開決議內容即應為解釋本件契約之主要
    憑據。
  2.據水里鄉區農產品集貨包裝場暨展售中心、農民研習
    中心及上安共同製茶場建築物工程配合款追繳案，水里鄉代
    會之決議內容為：
    提案說明：「二、本包裝場暨展售中心依據農地利用綜合
      規劃實施計畫及茶場依八十一年度均行地方發展方案，建
      築物由政府機關全額補助，並於82年3月竣工啟用。三、
      本件建築物用地產權事宜至今未臻完善，恐影響地方權益
      與發展，故經本所與上級地方機關及班隊協商結果，擬依
      農業發展條例第21條及現行農地利用綜合規劃實施計畫之
      規定追繳建築物工程配合款之工程款50﹪，使產權清楚單
      純化之途徑解決，且經班隊同意如附件會議紀錄。四、該
      展售中心建築物經費15,866,129元及製茶場建築物經費5,
      603,000元，經追繳（展售中心配合款7,933,064.5元，製
      茶場工程配合款2,801,500元）工程配合款入公庫後，依
      農地利用綜合規劃新郡安區段各班隊提出計畫書報公所及
      上級機關審查通過後，予以適當補助使用。六、工程配合
      款繳交後，其產權歸屬班隊所存，並雙方同意註銷土地提
      供使用契約。」
    決議：說明五後段修正為公所依本鄉農業政策，考量本鄉
      各班隊確實需要，由各班隊提出計畫報公所及上級機關審
      查通過後，予以適當補助。
    結論：照審查意見通過。（以上見原審卷第136頁）
  3.而上開決議內容所述依現行農地利用綜合規劃實施計畫有關
    農業產銷設施之興建補助比例之說明，於第十二4.項規定：「
    上述運銷設施以補助農民團體，共同經營班作為共同營運設
    施為原則，共同經營班須為運作良好之舊班，並由班共同出
    資作為配合款，有共同作業、運銷事實並經該班會決議切結
    者為限，補助比例除共同產銷班出資購地捐贈執行機關，得
    由計畫全額補助執行外，其補助比例不得超過興建經費之50
    ﹪」（見原審卷第310頁），是就運銷設施之補助，農地利
    用綜合規劃實施計畫有二種方式，其一為受補助團體不提供
    土地，由執行機關補助興建經費50﹪，另一種為受補助團體
    出資購地捐贈執行機關，由執行機關全額補助。本件上訴人
    對系爭建物所在土地原係由上訴人丁○○、辰○○、卯○○
    、未○○、癸○○、申○○、庚○○、己○○、壬○○、丑
    ○○及訴外人郭張文妹、林文彬等12人共同於80年間出資向
    訴外人郭華松所買受，後郭華松及上訴人16人共17人同意於
    系爭建物興建完成後供上開17人等核心班員產銷農產品使用
    之條件下，由郭華松於贈與契約書上簽名將土地贈與被上訴
    人用以興建系爭建物，並不爭執，則就系爭建物之補助方式
    ，兩造爰依循由上訴人等捐贈土地，建物興建經費則以全額
    補助辦理，至使用權及產權發生糾紛時，原土地捐贈人郭華
    松亦聲明撤銷贈與時（見原審卷第180頁），水里鄉代會決
    議追繳展售中心配合款7,933,064.5元即原工程款二分之一
    ，就工程配合款繳交後，其產權歸屬班隊所有，雙方同意註
    銷土地提供使用契約，故兩造雙方無非就系爭建物之補助方
    式，由上訴人捐贈土地興建經費全額補助，變更為上訴人不
    提供土地興建經費半額補助之方式辦理。
  4.再水里鄉代表會上開決議後，上訴人等所屬核心班員人於84
    年10月13日就系爭建物產權歸事宜協調會中就系爭建物產權
    歸屬案所作成之決議，其決議內容為：本案經與會人員討論
    決議同意依農業發展條例第21條及現行農地利用綜合規劃實
    施計畫之規定追繳本棟建築物工程款（含軟硬體）之配合款
    50﹪之工程款，其產權歸屬核心班員（管理委員會）所有並
    註銷土地捐提供認證（見原審卷第161頁）。是上訴人等所
    屬核心班員顯知悉並認同上開水里鄉代會就系爭建物補助方
    式變更之決議。
  5.觀諸兩造於87年11月5日之系爭契約第一條約定「甲方同意
    乙方採分期繳納方式繳交價款，期限為二年，每三個月為一
    期，共分八次，共繳交新台幣七百九十三萬三千六十四點五
    元（如分期繳款明細表），繳款完畢後，該展售中心所有權
    ，即坐落於郡坑段16-16地號土地及其上之建物歸屬乙方所
    有，甲方並應協助乙方辦理所有權移轉登記事宜。」、第三
    條約定：「第一條所定價款繳交完畢後，乙方前無條件書立
    提供甲方之土地贈與契約，雙方同意解除，甲方不得再對坐
    落於郡坑段16-16地號土地主張任何權利。」內容，與上開
    水里鄉代會之決議內容吻合，系爭契約無非將上開決議明訂
    為契約之條款，即兩造均同意上開鄉代會依現行農地利用綜
    合規劃實施計畫就系爭建物變更補助方式之決議，並以之為
    契約內容，是本件兩造簽訂系爭契約之重點在於上訴人負有
    將工程配合款返還義務，而被上訴人即有協助辦理上訴人取
    得系爭不動產所有權之義務，以回復最初行政院訂定籌編說
    明於輔助農民團體之目的，臻為系爭契約當事人真意所在。
  (二)兩造系爭契約標的物是否包括系爭土地？
    上訴人辯稱：據系爭契約所載：「該展售中心所有權，即座
    落於郡坑段16-16地號之土地及其上之建物歸屬乙方所有，
    甲方並應協助乙方辦理所有權移轉登記事宜。」是系爭契約
    之標的物包括土地及其上建物，被上訴人應有使上訴人取得
    其所有權之義務等等，此經被上訴人否認系爭土地亦包含於
    雙方契約約定中。經查：
  1.系爭契約於第一條雖載明：「該展售中心所有權，即座落於
    郡坑段16-16地號之土地及其上之建物歸屬乙方所有，甲方
    並應協助乙方辦理所有權移轉登記事宜。」。惟系爭契約亦
    說明本契約為「就水里鄉新郡安農業產品集貨包裝產暨展售
    中心、農民研習中心建築物（以下稱「展售中心」）工程配
    合款及所有權移轉事宜，訂立本契約」並未包含展售中心坐
    落土地所有權之移轉。且觀諸系爭契約第一條整體文義解釋
    ，其乃主要係說明上訴人於「繳款完畢後，該展售中心所有
    權，即座落於郡坑段16-16地號之土地及其上之建物歸屬乙
    方所有」，是該條款提及系爭土地，其主要乃在於確定系爭
    建物坐落土地所在，並非說明被上訴人移轉所有權標的包含
    系爭土地。
  2.另承上說明，兩造簽訂系爭契約緣由乃在於當初上訴人選擇
    受補助方案為由上訴人出資購地捐贈執行機關，而計畫全額
    補助建築經費，惟因訴外人及系爭土地所有權人郭華松嗣撤
    銷與被上訴人間系爭土地贈與契約，上訴人始與被上訴人另
    為協議，經費補助方案變更為上訴人不提供土地，而以興建
    經費半額補助之方式辦理，由此可知，雙方系爭契約標的物
    僅止於系爭建物，並未包含系爭土地，如此解釋始可符合籌
    編說明之目的，及上訴人請求被上訴人執行此輔助興建方案
    立法目的，是上訴人以系爭契約請求被上訴人另負有移轉系
    爭土地所有權義務之抗辯並非可採。
  (三)系爭契約是否有給付不能而無效情形？
    上訴人抗辯：系爭土地為耕地，依89年修正前土地法第30條
    規定，及92年修正前農業發展條例第30條規定，其承受人以
    能自耕者為限，除繼承以外，並不得移轉為共有，且每宗耕
    地除符合上述修正前農業發展條例第30條但書規定之情形以
    外，不得分割。而系爭土地於簽訂上述贈與契約及系爭契約
    時，為第三人郭華松名下南投縣水里鄉○○段第16-16地號
    中之660平方公尺，故上述贈與契約及系爭契約有關移轉系
    爭土地所有權之約定，已違反上述89年修正前土地法第30條
    規定及92年修正前農業發展條例第30條規定，顯屬給付不能
    ，依民法第246條第1項前段規定，均為無效。被上訴人顯然
    亦無從履行系爭契約第1條後段約定所負「應協助乙方所有
    權移轉登記事宜」之給付。故系爭契約第1條後段被上訴人
    應協助上訴人移轉登記系爭建物及系爭土地所有權之給付均
    為不能之給付；另系爭建物因被上訴人未申請取得建照、使
    用執照並辦理保存登記，是無法移轉登記所有權予上訴人後
    ，此顯然未核民法第758條取得不動產物權取得之要件，是
    為法律上之不能給付，系爭契約為無效等語以為抗辯。惟查
    ：兩造系爭契約如上說明，其契約標的物僅包含系爭建物，
    並未包含系爭土地，是無所謂受有不得移轉分割、移轉予非
    自耕農情形。另建物有無辦理所有權第一次登記，僅行政管
    理措施，不因此影響當事人所有權之移轉，縱建物未辦理保
    存登記，當事人亦得取得事實上之處分權，是系爭契約無所
    謂法律上不能給付情形，上訴人之抗辯顯非可採。
  (四)上訴人得否主張不安抗辯？
    上訴人抗辯：被上訴人雖提出「農業主管機關同意農業用地
    變更使用審查作業要點」第6點之規定，主張系爭土地得變
    更使用，並無被上訴人無法履行系爭契約上所載「應協助乙
    方所有權移轉登記事宜」，惟查系爭土地並非辦竣農地重劃
    之用地，顯然不符合上述作業要點之要件，是上訴人於被上
    訴人證明其擔保得依法登記系爭建物及系爭土地產權予上訴
    人以前，上訴人等人仍得拒絕價金之給付，以為不安抗辯等
    語。惟查：按當事人之一方，應向他方先為給付者，如他方
    之財產，於訂約後顯形減少，有難為對待給付之虞時，如他
    方未為對待給付或提出擔保前，得拒絕自己之給付，民法第
    265條定有明文規定。承上說明，系爭契約並無上給付法律
    不能而無效，據系爭契約被上訴人並無移轉土地所有權予上
    訴人義務，是無上訴人所謂被上訴人無法履行契約義務情形
    ，而上訴人又無法舉證被上訴人就系爭建物有顯然不能給付
    履約情形，是上訴人逕為拒絕給付主張不安抗辯並非可採信
    。
  (五)上訴人得否主張抵銷抗辯？
    上訴人於原審主張抵銷，並以為抗辯：因九二一地震後系爭
    建物經判斷為危樓，上訴人就系爭建物所為重大修繕，因此
    支出修繕費用總計523萬元，於此範圍內主張抵銷等語。經
    查：
  1.按買賣標的物之利益及危險，自交付時起，均由買受人承受
    負擔，但契約另有訂定者，不在此限。民法第373條定有明
    文。且民法第三百七十三條規定買賣標的物之利益及危險，
    自交付時起，均由買受人承受負擔。至買受人已否取得物之
    所有權，在所不問。是買賣標的物苟已交付，雖所有權尚未
    移轉，其危險亦由買受人負擔（最高法院31年上字第1040號
    判例、47年台上字第1655號號判例參照）。系爭建物未辦理
    保存登記，而被上訴人為原始出資建築人，因而取得系爭建
    物所有權，此有被上訴人申請補助及配合款經費分配表（見
    原審卷第278頁）、水里鄉九十年度農地利用綜合規劃執行
    集貨區包裝廠興建計畫書（原審卷第316業）可證。而被上
    訴人嗣將此系爭建物提供予上訴人無償使用，此為上訴人所
    不予爭執。兩造之系爭契約又準用買賣，是被上訴人既於82
    間興建完成將系爭建物交付上訴人使用，則因九二一地震之
    天災所造成建物之毀損損失，原則上應由上訴人自行負擔此
    危險。
  2.據南投縣水里鄉農地利用綜合規劃實施計畫第三（新郡安）
    區段農產品集貨包裝場暨展售中心管理辦法第五條所載：「
    為維護包裝場機械器具、水電、瓦斯、油料管理費等之支出
    及廠房維護修繕、稅金繳納等經費均由管理委員會自行籌措
    負責，鄉公所不予編列預算支付。」（原審卷第128頁），
    為此，並訂立水里鄉農地利用綜合規劃實施計畫第三（新郡
    安）區段農產品集貨包裝場暨展售中心管理會組織規程暨管
    理辦法細則草案，並有管理委員會名冊卷附可稽（原審卷第
    132頁）。是系爭建物所有權屬於被上訴人，被上訴人理當
    負擔系爭建物因天災所生損失之修繕，惟據上開管理辦法第
    五條規定，關於系爭建物之廠房維護修繕應由管理委員會自
    行修繕，為此當應包括因九二一地震天災等廠房之修繕，均
    應由管理委員會自行負擔，因此所支出之修繕費用不得向被
    上訴人為請求。
  3.上訴人雖抗辯：上訴人並非管理委員會，是被上訴人不得依
    此拒絕修繕費用之支出等等。經查：據上開管理辦法第三條
    規定：「本包裝場為管理之便委由農地利用綜合規劃新郡安
    區段農產品集貨包裝場管理委員會負責營運管理及維護，並
    由鄉公所監督查核」，另管理委員會管理辦法細則第五條規
    定：「加入本會組織之對象為農地利用綜合規劃第三區段各
    產銷班」。查84年10月13日水里鄉區農產品集貨包
    裝場暨展售中心、農民研習中心及上安共同製茶場地上建築
    物產權歸屬事宜協調紀錄(一)所載：「其產權歸屬核心班員（
    管理委員會）所有…」（原審卷第161頁），是新郡安核心
    班員即管理委員會，而上訴人等人是為新郡安產銷班班員，
    是上訴人亦以系爭契約當事人向被上訴人有所主張，故而，
    上開所謂管委會乃指上訴人等人之新郡安產銷班，是依管理
    辦法就系爭建物所為修繕當由上訴人等人負擔，上訴人因九
    二一地震本於契約所支出修繕費用523萬元，請求被上訴人
    返還，並主張不當得利以為抵銷抗辯，實無理由。
  (六)綜上，上訴人主張系爭契約無效，並認系爭契約縱為有效，
    並主張不安抗辯及抵銷抗辯，為不足採。
六、從而，被上訴人主張本於兩造契約關係，請求上訴人給付39
    6萬元為有理由，應予准許。原審為上訴人敗訴之判決，並
    無不合。上訴意旨指摘原判決不當，求予廢棄改判，為無理
    由，應予駁回。
據上論結，上訴人之上訴為無理由，依民事訴訟法第449條第1項
、第78條規定，判決如主文。
中    華    民    國    97    年    2    月    13    日
                  民事第五庭   審判長法  官  林陳松
                                     法  官  古金男
                                     法  官  鄭金龍
以上正本係照原本作成。
如對本判決上訴，須於收受判決送達後二十日內向本院提出上訴
書狀，其未表明上訴理由者，應於提出上訴後二十日內向本院提
出上訴理由書（須按他造人數附具繕本）。
上訴時應提出委任律師為訴訟代理人之委任狀。具有民事訴訟法
第四百六十六條之一第一項但書或第二項之情形為訴訟代理人者
，另應附具律師及格證書及釋明委任人與受任人有該條項所定關
係之釋明文書影本。
                                     書記官  陳振海
中    華    民    國    97    年    2     月    14    日
                                                      Ａ


司法院資訊處製作；財團法人民間司法改革基金會備份。
